【裁判字號】    95,易,1558
【裁判日期】    951128
【裁判案由】    詐欺
【裁判全文】
臺灣臺中地方法院刑事判決              95年度易字第1558號
公  訴  人  臺灣臺中地方法院檢察署檢察官
被      告  丙○○
                    國民
上列被告因詐欺案件，經檢察官提起公訴（九十五年度偵緝字第
六○○號），本院判決如下：
    主    文
丙○○共同以意圖為自己不法之所有，以詐術使人將本人之物交
付為常業，累犯，處有期徒刑壹年陸月。扣案之蔡志宏所有之楊
梅富岡郵局（局號：○二八一四二之七號、帳號：○二四八一二
之六號）、陳宜靜所有之臺南和順郵局（局號：○○三一三一之
二號、帳號：○四一三八四之三號）、黃麗如所有之新竹建中郵
局（局號：○○六一二四之八號、帳號：○○九九六八之三號）
、林玉華所有之臺南小東郵局（局號：○○三一四○之三號、帳
號：○一九三四三之一號）、王國浩所有之楊梅埔心里郵局（局
號：○二八一四三之一號、帳號：○七二八八八之三號）、王嘉
雄所有之楊梅高榮郵局（局號：○二八一四六之一號、帳號：○
二五二○九之一號）之存摺各壹本，共計陸本及「蔡志宏」、「
陳宜靜」、「黃麗如」、「林玉華」、「王國浩」、「王嘉雄」
之印章各壹個，共計陸個，均沒收。
    事  實
一、丙○○前於民國九十年間，因違反毒品危害防制條例案件，
    經本院判處有期徒刑三月確定，甫於九十一年六月三日執行
    完畢。詎仍不知悔改，於九十四年七月上旬，經由甲○○（
    所涉常業詐欺案件，業經檢察官提起公訴，現在臺灣彰化地
    方法院審理中）之介紹，加入甲○○與其他不詳姓名年籍成
    年人士所組成之詐欺集團，共同基於詐欺取財並以之為常業
    之犯意聯絡，先由其所屬詐欺集團成員收購人頭帳戶之存摺
    、金融卡及印章後，再撥打電話給被害人，以信用卡費尚未
    繳納等詐術，令被害人信以為真，而依詐欺集團成員之指示
    ，至金融機構辦理語音轉帳後，再將帳號及語音轉帳密碼告
    知詐欺集團成員，而該詐欺集團成員取得被害人之帳號及語
    音密碼後，即利用該語音密碼，自行將被害人帳戶內之款項
    轉帳至各人頭帳戶內，而以此不正方法，由銀行電話語音轉
    帳終端機之自動付款設備取得被害人之款項。而該詐騙集團
    隨即通知擔任「車手」之丙○○持人頭帳戶之存摺、印章，
    至臺中市區、臺中縣太平市、南投縣市各金融機構，以臨櫃
    提款之方式，提領人頭帳戶內之款項後，再將所領得之款項
    ，轉交給該詐騙集團成員，丙○○並可獲得依所領款項百分
    之一計算之報酬。其間丙○○曾受其所屬詐欺集團成員通知
    ，將六名被害人分別匯入人頭帳戶之一百萬元（分二次提領
    ）、五十萬元各一筆及數十萬元不等之款項共四筆，因而獲
    得數萬元之報酬，而賴以維生。另為測試人頭帳戶是否尚未
    列為警示帳戶，故丙○○並須負責持人頭帳戶之存摺及印章
    ，至各金融機構補登存摺，再將測試結果上報給所屬詐欺集
    團成員。嗣於九十四年七月二十五日下午二時許，丙○○所
    屬詐騙集團之一名女子成員，撥打電話予乙○○，冒稱係中
    國信託商業銀行之行員，並佯稱乙○○有一筆五萬六千元信
    用卡費用尚未繳納，並留下二支電話號碼，要求乙○○自行
    與金控中心聯絡，乙○○隨即撥打該二支電話，再由該詐騙
    集團一名男子成員自稱係金控中心林主任，再對乙○○諉稱
    ，因乙○○金融資料遭盜用，故需到銀行辦理語音轉帳手續
    ，致乙○○信以為真，而陷於錯誤，乃於翌日即同年月二十
    六日上午十時許，至址設臺北縣新莊市○○路八七七之五號
    之安泰商業銀行新莊分行（以下簡稱安泰銀行）辦理語音轉
    帳服務，將該自稱林主任者所提供之人頭帳戶蔡志宏所有之
    楊梅富岡郵局（局號：○二八一四二之七號、帳號：○二四
    八一二之六號）、陳宜靜所有之臺南和順郵局（局號：○○
    三一三一之二號、帳號：○四一三八四之三號）、黃麗如所
    有之新竹建中（起訴書誤載為連中）郵局（局號：○○六一
    二四之八號、帳號：○○九九六八之三號）、林玉華所有之
    臺南小東郵局（局號：○○三一四○之三號、帳號：○一九
    三四三之一號）、王國浩所有之楊梅埔心里郵局（局號：○
    二八一四三之一號、帳號：○七二八八八之三號）、王嘉雄
    所有之楊梅高榮郵局（局號：○二八一四六之一號、帳號：
    ○二五二○九之一號）均設定為約定轉入帳戶後，再將其帳
    號及語音轉帳密碼告知該詐欺集團成員。嗣該詐騙集團成員
    旋即於同日利用電話語音密碼自行由乙○○設於安泰銀行之
    帳戶內各轉帳一百萬元至蔡志宏、陳宜靜、黃麗如前開郵局
    帳戶，而以此不正方法，由銀行電話語音轉帳終端機之自動
    付款設備取得乙○○之款項，並立即通知該詐欺集團之車手
    ，前往金融機構，分別提領蔡志宏、陳宜靜、黃麗如上開帳
    戶內之款項九十九萬五千元、九十九萬五千元、九十九萬元
    。嗣於翌日即同年月二十七日上午九時許，丙○○搭乘甲○
    ○之車輛前往址設於臺中市○區○○路一○○號之「臺中路
    郵局」，並持甲○○所交付之上開蔡志宏等人頭帳戶之存摺
    六本及印章六個，自行進入郵局進行例行之補登存摺作業時
    ，為在場執行勤務之警員發覺有異，當場查獲，並扣得上開
    蔡志宏等人郵局帳戶存摺六本、印章六個。
二、案經臺中市警察局第三分局報告臺灣臺中地方法院檢察署檢
    察官偵查起訴。
    理  由
一、訊據被告丙○○對於上揭犯罪事實於本院審理時供承不諱（
    見本院卷第一七四至一七六頁），核與證人即共犯甲○○於
    本院審理時證述有介紹被告參加詐騙集團，擔任車手工作等
    語相符（見本院卷第一七三頁），並經證人即被害人乙○○
    於警詢及本院準備程序時證述：伊於九十四年七月二十五日
    下午二時許，接獲自稱係中國信託商業銀行行員之女子來電
    表示伊有一筆五萬六千元信用卡費用未繳，並留下二支電話
    號碼，要伊自行與金控中心聯絡，待伊撥打該電話聯絡時，
    由某自稱係金控中心林主任之男子接聽，要伊去銀行辦理語
    音轉帳之手續，伊就在九十四年七月二十六日到安泰銀行新
    莊分行辦理語音轉帳，辦完當天伊就告訴林主任銀行帳號及
    語音轉帳密碼，後來伊帳戶裡面的三百萬元，就被詐欺集團
    成員利用語音轉帳轉各匯出一百萬元至蔡志宏、黃麗如、陳
    宜靜等三人之上揭郵局帳戶等語（見臺中市警察局第三分局
    刑案偵查卷宗＜以下簡稱「警卷」＞第六至八頁、本院卷第
    二八頁，業經被告同意具有證據能力）等情節均相符，並有
    上開蔡志宏、黃麗如、王國浩、陳宜靜、王嘉雄、林玉華等
    人郵局帳戶存摺封面及內頁影本、證人乙○○安泰銀行帳戶
    之活期儲蓄存款印鑑卡、客戶存提紀錄查詢表、黃麗如上開
    郵局帳戶之查詢帳戶最近交易資料、郵政存簿儲金立帳申請
    書、蔡志宏上開郵局帳戶之查詢已印摺交易詳情、開戶資料
    、印鑑卡、郵政存簿儲金立帳申請書、查詢最近交易詳情、
    陳宜靜上開郵局帳戶之查詢最近交易清單（已印摺交易詳情
    ）、郵政存簿儲金立帳申請書、印鑑卡、王國浩上開郵局帳
    戶之查詢已印摺交易詳情、開戶資料、郵政存簿儲金立帳申
    請書、王嘉雄上開郵局帳戶之查詢帳戶最近交易資料、郵政
    存簿儲金立帳申請書、證人乙○○之安泰銀行約定轉帳申請
    書附卷可稽（見警卷第一八至二三、二五、二六、二八頁、
    臺灣臺中地方法院檢察署九十四年度偵字第一六七四七號偵
    查卷宗＜以下簡稱偵卷＞第一三至二七頁）。又證人甲○○
    雖於本院審理時證稱：案發當時伊尚未加入詐欺集團，伊是
    在九十四年九月下旬、十月上旬才加入詐欺集團云云（見本
    院卷第一六四、一七三頁）。惟查，證人甲○○係自九十四
    年四月起，即參與詐騙集團等情，有臺灣彰化地方法院檢察
    署檢察官起訴書（偵查案號：九十五年度偵字第八五七、一
    七八八、二四二一、二六七六、三四四八號）在卷可參，且
    該起訴書所載犯罪事實，業經證人甲○○於該案偵查中供承
    不諱，是其於本院上開證言，顯係推諉之詞，不足採信。此
    外，復有扣案之蔡志宏、黃麗如、王國浩、陳宜靜、王嘉雄
    、林玉華之郵局帳戶存摺六本及其印章六個扣案可資佐證，
    足認被告自白與事實相符，堪以採信。從而，本件事證明確
    ，被告犯行堪以認定，應予依法論科。
二、按被告行為後，九十四年二月二日修正公布之刑法，業於九
    十五年七月一日施行，新刑法第二條第一項之規定，係規範
    行為後法律變更所生新舊法律比較適用之準據法，於新刑法
    施行後，應適用新刑法第二條第一項之規定，為「從舊從輕
    」之比較。另於比較時應就罪刑有關之共犯、未遂犯、想像
    競合犯、牽連犯、連續犯、結合犯，以及累犯加重、自首減
    輕暨其他法定加減原因（如身分加減）與加減比例等一切情
    形，本於統一性及整體性原則，綜其全部罪刑之結果而為比
    較（最高法院九十五年五月二十三日刑事庭第八次會議決議
    參照）。本案涉及法律變更之部分如下：
  (一)查被告行為後，於九十五年七月一日開始施行之刑法，已將
    第三百四十條常業詐欺罪之規定刪除，被告就犯罪事實欄所
    載之犯行，如依新法規定，均應按同法第三百三十九條之二
    第一項之以不正方法利用自動付款設備詐欺取財罪論處，並
    數罪併罰。惟依修正刪除前之常業詐欺罪之規定，則就犯罪
    事實欄所示之多次犯行，僅論以一罪之常業詐欺罪。而常業
    詐欺罪之法定刑為「一年以上七年以下有期徒刑，得併科五
    萬元以下罰金。」；以不正方法利用自動付款設備詐欺取財
    罪之法定刑則為：「三年以下有期徒刑、拘役或一萬元以下
    罰金。」，是若依修正後之規定，被告將所犯多次以不正方
    法利用自動付款設備詐欺取財罪分論併罰，顯較原常業犯之
    法定刑為重，因此自以修正前之規定，有利於被告。
  (二)修正前刑法第二十八條規定為：「二人以上共同實施犯罪之
    行為者，皆為正犯。」，修正後之規定則為：「二人以上共
    同實行犯罪之行為者，皆為正犯。」，揆諸本條之修正理由
    係為釐清陰謀共同正犯、預備共同正犯、共謀共同正犯是否
    合乎本條規定之正犯要件。而本件被告與共犯甲○○、其他
    詐騙集團成員共同之犯行，既屬實行犯罪行為之正犯，無論
    依修正前後之規定，均應依第二十八條規定論擬。
  (三)刑法第四十七條第一項修正為：「受徒刑之執行完畢，或一
    部之執行而赦免後，五年以內故意再犯有期徒刑以上之罪者
    ，為累犯，加重本刑至二分之一」，與修正前同條：「受有
    期徒刑之執行完畢，或受無期徒刑或有期徒刑一部之執行而
    赦免後，五年以內再犯有期徒刑以上之罪者，為累犯，加重
    本刑至二分之一。」之規定相比較，依修正後之規定，若再
    犯之罪為「過失犯」，則無累犯規定之適用，然依修正前之
    規定，過失犯亦可構成累犯，固以修正後之刑法第四十七條
    之規定，有利於行為人。然被告本件所犯，並非過失犯，且
    無論依修正前後之規定，均屬累犯（詳如後述）。
  (四)綜合上述各條文修正前、後之比較，揆諸前揭最高法院決議
    及修正後刑法第二條第一項規定之「從舊、從輕」原則，自
    應適用被告行為時之法律，即修正前刑法之相關規定，予以
    論處。
三、按刑法上所謂常業犯，係指反覆以同種類之行為為目的之社
    會活動職業性犯罪而言，至於犯罪所得之多寡，是否恃此犯
    罪為唯一之謀生職業，則非所問，縱令兼有其他職業，仍無
    礙於該常業犯罪之成立（最高法院八十五年臺上字第五一○
    號判例參照）。查被告與共犯甲○○、其他不詳姓名年籍成
    年人士所組成之詐騙集團，先收購人頭帳戶後，再以如犯罪
    事實欄所載之方式詐欺取財，且被告每次臨櫃提領所詐得款
    項，即可獲取百分之一之報酬，依其等分工詐騙之過程觀之
    ，及被告於本院審理時供述：伊於九十五年七月初起擔任該
    詐騙集團之車手工作，伊每天早上出門先去補登，看哪些簿
    子可以用，再往上報，伊前後幫詐騙集團領錢的次數約七次
    左右，領五十萬元是第一次，一百萬元分兩次領，這中間大
    概還有領了四次，都是幾十萬元，每領十萬元，約可獲得一
    千元之報酬等語（見本院卷第一七五頁），顯然被告於擔任
    該詐騙集團車手至被查獲為止，短短不到一月之期間，由其
    自人頭帳戶提領被害人受騙匯入款項之次數至少有七次，獲
    得報酬將近五萬元等情，其等顯非偶而為之，被告與共犯甲
    ○○、其他詐騙集團成員顯係以前開詐欺行為為職業，而有
    常業之犯意堪可認定。核被告所為，係犯刑法第三百四十條
    之常業詐欺罪。雖公訴人認被告所犯係刑法第三百三十九條
    之二第一項之以不正方法，由自動付款設備取得他人之物罪
    嫌，自有未洽，惟其基本事實同一，爰依法變更起訴法條。
    被告與共犯甲○○、其他詐騙集團成員間，就上開犯行，有
    犯意聯絡及行為分擔，均為共同正犯。又被告前於九十年間
    ，因違反毒品危害防制條例案件，經本院判處有期徒刑三月
    確定，甫於九十一年六月三日執行完畢等情，有臺灣臺中地
    方法院檢察署刑案資料查註紀錄表及臺灣高等法院被告前案
    紀錄表各一份在卷可按，其受有期徒刑執行完畢後，五年內
    故意再犯本件有期徒刑以上之罪，為累犯，應依法加重其刑
    。犯罪事實欄所載之犯行，公訴人雖僅就該詐騙集團詐騙證
    人乙○○之部分提起公訴，其餘部分未經起訴，惟該未經起
    訴部分犯行，既與前揭論罪科刑之常業詐欺犯行有實質上一
    罪關係，而為起訴效力所及，本院自應併予審理，附此敘明
    。爰審酌被告年輕力盛，卻不思以合法之途徑獲取金錢，而
    參與詐騙集團，負責提領詐得款項，嚴重影響社會經濟秩序
    ，並參酌被告在詐欺集團中擔任之角色、分工項目、參與之
    時間及其所得之利益，暨其犯後坦承犯行等一切情狀，量處
    如主文所示之刑，以示懲儆。
四、被告為警查獲時，所扣得之蔡志宏、黃麗如、陳宜靜、林玉
    華、王國浩、王嘉雄上開郵局帳戶存摺各一本及「蔡志宏」
    、「黃麗如」、「陳宜靜」、「林玉華」、「王國浩」、「
    王嘉雄」之印章各一個，已經蔡志宏等人出賣於被告所屬詐
    欺集團，而歸該詐欺集團所有，且為供該詐欺集團犯本罪所
    用或預備之物，爰均依法宣告沒收。
據上論斷，應依刑事訴訟法第二百九十九條第一項前段、第三百
條，刑法第二條第一項、第三十八條第一項二款、修正前刑法第
二十八條、第三百四十條、第四十七條，判決如主文。
本案經檢察官丁○○到庭執行職務。
中    華    民    國    95    年    11    月    28    日
                  刑事第三庭  審判長法  官  唐光義
                                    法  官  賴妙雲
                                    法  官  郭妙俐
上列正本證明與原本無異。
如不服本判決，應於收受送達後十日內向本院提出上訴書狀（須
附繕本），上訴於臺灣高等法院臺中分院。
                                    書記官  陳玉芬
中    華    民    國    95    年    11    月    28    日
附錄本案論罪科刑法條
修正前刑法第三百四十條
以犯前條之罪為常業者，處一年以上、七年以下有期徒刑，得併
科五千元以下罰金。


司法院資訊處製作；財團法人民間司法改革基金會備份。
